【裁判字號】    89,訴,843
【裁判日期】    890815
【裁判案由】    偽造有價證券等
【裁判全文】
臺灣板橋地方法院刑事判決                          八十九年度訴字第八四三號
    公  訴  人  臺灣板橋地方法院檢察署檢察官
    被      告  乙○○
    選任辯護人  林清源
右列被告因偽造有價證券案件，經檢察官提起公訴 (八十八年度偵字第二六○三五號
)，本院判決如左：
    主  文
乙○○無罪。
    理  由
一、公訴意旨略以：被告乙○○前係安利互助聯誼會（下稱聯誼會）之股東兼財務管
    理，該聯誼會之宗旨係以組織之型態，協助聯誼會會員以民間互助會方式投資理
    財。聯誼會中每有一新民間互助會行將召開之時，均須由參加人簽據契約書，始
    能加入該互助會之運作。乙○○於民國八十六年七月間，聯誼會第三０七二九號
    互助會即將召開之際，因其為弟妹丁○○報名參加該會，其後丁○○因故無法參
    加，乙○○乃偽造「丁○○」署押同意參加第三０七二九號互助會契約書，以丁○○之名義參加該會，並在標得會款後，再偽簽「丁○○」之署押於面額為新台
    幣（下同）四十二萬元及三十三萬元之本票二紙後，交付與聯誼會。足生損害於
    丁○○及聯誼會對於該會債權計算及特定債務人之正確性。嗣本署於偵辦八十八
    年度偵字第一六七四五號案件，比對第三０七二九號互助會會員名單時，始查知
    上情。因認被告乙○○所為，係涉有刑法第二百十六條、第二百十條之行使偽造
    私文書罪嫌及同法第二百零一條第一項、第二項之行使偽造有價證券罪嫌。
二、公訴人認被告乙○○涉有上開罪嫌係以：聯誼會第三０七二九號互助會名單及偽
    造之契約書各一紙、本票二紙。且證人丙○○及聯誼會會長甲○○於偵查中，均
    稱聯誼會會員欲加入互助會，須簽合約書，否則無法參加，縱在參加其他編號之
    互助會時曾簽具之合約書，在本次互助會時亦無法使用，必須重新簽立。是被告
    有偽造丁○○參加第三０七二九號互助會之契約書，否則即無法參與該會等情，
    惟其主要論據。
三、訊據被告乙○○堅決否認有偽造文書及偽造有價證券之犯行，辯稱：因公司股東
    不能以自己名義跟會，我用丁○○的名義參加互助會，丁○○也知情，因為參加
    互助會需要簽契約書和本票比較麻煩我也有告訴他這些情形，所以丁○○授權我
    處理這些事情；本票是我寫的，四十二萬元本票是楊寶妹得標，由同一組會員楊
    秀枝、丁○○擔保。聯誼會在八十七年三月份移轉給甲○○，原來舊會員活會、
    死會的債務要清理完畢完全與公司無關。所以我的債務已經清理完畢，沒有欠公
    司錢等語。
三、按犯罪事實應依證據認定之，無證據不得推定其犯罪事實，刑事訴訟法第一百五
    十四條定有明文，又認定不利於被告之事實，須依積極證據，苟積極證據不足為
    不利於被告事實之認定時，即應為有利於被告之認定，更不必有何有利之證據，
    最高法院三十年上字第八一六號判例著有明文可資參照。又按本票應記載發票日
    ，如欠缺記載發票日者，自不生本票之效力，我國票據法第一百二十條第一項第
    六款、第十一條第一項定有明文。且查，刑法上所謂偽造以無權簽發或製作之人
    冒用他人名義簽發或製作為要件，如果行為人基於本人之授權或其他原因有權簽
    發或製作者，則與無權之偽造行為不同，最高法院五十三年台上字第一八一○號
    判例亦著有明文。經查：
    (一)證人丁○○於本院審理時到庭證稱：「被告是在安利互助聯誼會工作，。所以
      我才參加這個互助會，因為他們跟會要簽契約書和本票，因為比較麻煩，所以
      ，我委託被告代為處理，（問：面額四十二萬元、三十三萬元的本票和契約書
      是否你寫的？）是我委託被告寫的」等語（見本院八十九年六月九日筆錄），
      是依證人丁○○於本院所證，其係委託被告代為簽發本票及契約書，則茍被告
      係基於丁○○之授權而簽發本票及製作契約書，自屬有權製作則與無權之偽造
      行為不同，自不得以偽造有價證券及偽造文書罪相繩。
    (二)次查，前開被告以丁○○之名義簽發之四十二萬元及三十三萬元之本票二紙，
      均未記載發票日，此有該二紙本票附卷可稽。衡諸票據法第一百二十條第一項
      第六款及第十一條第一項之規定，本件被告製作之本票二紙，既欠缺應計載之
      發票日，自不生本票之效力，則該二張本票既不發生效力，被告縱使有冒用丁○○之名義簽發，是否構成偽造有價證券之罪責，亦殊有研究之餘地。
    (三)又查，證人甲○○到庭證稱：被告離開公司，把公司業務移轉給我，被告沒有
      欠公司的錢，該二紙本票因為已經互不相欠，本票正本已經還給被告；股東不
      能以自己的名字跟會，但可以用別人的名字跟會，伊也曾經以女兒的名義跟會
      等語（見本院八十九年八月二日筆錄），是被告辯稱係因公司股東不能以自己
      名義跟會，乃經丁○○同意，以丁○○之名義跟會，並未積欠任何會款，故並
      未損害丁○○之權益等情，尚非無據。此外，復查無其他積極確切之證據足資
      認定被告乙○○有何偽造私文書及偽造有價證券之犯行，既不能證明被告犯罪
      ，依右開說明，自應依法為被告無罪之諭知。
據上論斷，應依刑事訴訟法第三百零一條第一項，判決如主文。
本案經檢察官游証添到庭執行職務
中      華      民      國    八十九    年      八      月     十五     日
                                      臺灣板橋地方法院刑事第一庭
                                          法  官    胡  堅  勤
右正本證明與原本無異。
如不服本判決，應於判決送達後十日內，向本院提出上訴狀。
                                          書記官    劉  文  美
中      華      民      國    八十九    年      八      月     十五     日


司法院資訊處製作；財團法人民間司法改革基金會備份。
